灣高雄地方法院民事判決　　93年度簡上字第46號
上　訴　人　乙○○
法定代理人　壬○○
被　　　告　甲○○
共　　　同　蔡明樹律師
訴訟代理人　莊雯琇律師
上　訴　人　台灣電力股份有限公司高雄區營業處
法定代理人　張坤雄
訴訟代理人　癸○○
　　　　　　黃烽歧
被 上訴 人　庚○○○
兼　原　告　辛○○○
　　　　　　戊○○
被 上訴 人　丁○○
右　四　人　己○○
訴訟代理人　蔡祥銘律師
　　　　　　蔡晉祐律師
當事人間請求確認通行權存在事件，上訴人對於民國93年2 月5
日本院岡山簡易庭91年度岡簡字第125 號第一審判決提起上訴，
本院於民國93年4月27日言詞辯論終結，判決如下：
    主      文
上訴駁回。
被告甲○○應將坐落如附表所示之土地上，如附表編號一至四所
示之物（位置、面積如附圖二、三所示）遷移後，將土地分別交
還予如附表所示所有權人即原告等人。
第二審訴訟費用由上訴人乙○○負擔十分之七，上訴人台灣電力
股份有限公司高雄區營業處負擔十分之一，餘由被告負擔。
    事實及理由
壹、上訴部分：
一、被上訴人起訴主張：
  (一)高雄縣梓官鄉○○段709 地號農牧用地（下稱系爭土地）原
    為被上訴人庚○○○、辛○○○、丁○○、戊○○與被告甲○○所共有，並以南邊所鄰710 地號西側接該地南側土地，
    再轉接710 地號土地南邊之711 、712 地號東側土地（下稱
    被上訴人主張之通行方法），通往東西向約4 公尺寬之產業
    道路（下稱系爭產業道路）；又被上訴人與被告業於鈞院89
    年度重訴字第371 號分割共有物事件審理中，就709 地號土
    地之分割達成和解，並於民國90年5 月1 日完成分割所有權
    移轉登記；然被上訴人分別分得之709 之1 至之4 地號土地
    皆因前述分割致不通公路，且被告亦不許被上訴人農牧車輛
    通行分得之709 地號土地，以連接至前述710 地號土地西側
    ，又於91年11月18日本件訴訟進行中，將該地贈與其孫即上
    訴人乙○○，致被上訴人無法為耕作使用；爰依民法第787
    條、第788 條、第789 條通行權之法律關係，聲明求為：上
    訴人乙○○應將所有上開土地南側如原審判決附圖一所示斜
    線部分，寬2.5 公尺，面積總計43.41 平方公尺土地，留作
    通路供被上訴人通行之判決。
  (二)被上訴人庚○○○分得之高雄縣梓官鄉○○段709 之1 地號
    土地上，有上訴人台灣電力股份有限公司高雄區營業處（下
    稱台電公司）設置，如附表編號5 之電錶1 個；又台電公司
    並無權源而占有前開土地，妨害庚○○○所有權之行使；爰
    依民法第767 條所有物返還請求權之法律關係，聲明求為：
    上訴人台電公司應將電錶遷移後，將土地返還予庚○○○之
    判決。
  (三)經原審為被上訴人全部勝訴之判決後，上訴人乙○○、台電
    公司提起上訴，被上訴人則於本院聲明請求駁回上訴等語。
二、上訴人乙○○乃以：系爭土地於分割前即屬不通公路之土地
    ，則被上訴人自不得依民法第789 條請求通行上訴人土地南
    側；又被上訴人得依序行經709 之1 至之4 地號土地，轉接
    南鄰710 地號土地東側，下接711 、712 地號東側土地（下
    稱乙○○主張之通行方法），通往系爭產業道路，此為損害
    最少之方法，且依該方法亦無通行上訴人土地南側之必要等
    語置辯。另上訴人台電公司則稱：如附表編號5 之電錶1 個
    係其所有，願配合拆除，然第一審之訴訟費用不應由伊負擔
    等語。並均於本院聲明：(一)原判決廢棄。(二)右廢棄部分，被
    上訴人在第一審之訴駁回。
三、被上訴人主張：系爭土地為農牧用地，原係被上訴人與甲○○共有，又已達成訴訟上和解，由甲○○、庚○○○、辛○○○、戊○○、丁○○依序分得709 、709 之1 至之4 地號
    土地，嗣後甲○○再將分得部分贈與上訴人乙○○之事實，
    業據提出土地登記謄本6 份（見原審(一)卷第47至75頁、第13
    3 至134 頁、第161 頁）為証，並經本院依職權調取本院89
    年度重訴字第371 號卷、90年度執字第5999號卷查明屬實，
    復為乙○○所不爭，則此部分堪信為真實。另被上訴人主張
    分得之土地有不通公路之情形，且於分割共有物事件已達成
    訴訟上和解，可通行上開709 地號土地，故伊等就上訴人所
    有之上開709 地號土地有通行權等語；惟乙○○仍執前詞置
    辯，則本件爭點即為：(一)系爭土地於分割前是否可通公路？
    (二)被上訴人就系爭土地是否可主張有通行權？(三)乙○○及被
    上訴人所主張之通行方法，何者為最適宜？茲分述如下：
四、系爭土地於分割前即不通公路：
  (一)系爭土地四周為同地段708 、649 、710 、721 、729 、73
    0 等地號（自北側依順時鐘方向）私有土地所包圍，且與南
    側東西向產業道路間，由北至南依序有同地段710 、711 、
    7 12地號土地阻隔，其間亦無公有道路或可供公眾通行之道
    路得以聯絡等情，有高雄縣岡山地政事務所岡所二字第0920
    004003號函所附地籍圖（見原審(一)卷第208 、209 頁）、原
    審92年4 月9 日勘驗筆錄及所附簡圖（見原審(一)卷第201 、
    202 頁）各1 紙可憑，足見系爭土地於分割前即屬袋地而不
    通公路。
  (二)被上訴人雖主張系爭土地分割前，即得以伊主張之通行方法
    與系爭產業道路聯絡，並非自始不通公路，並提出本院89年
    度重訴字第371 號和解筆錄、89年9 月18日被上訴人陳報狀
    各1 份及所附照片4 張（見該卷第91至95、106 頁），本院
    90年度執字第5999號90年3 月20日執行筆錄1 份（見該卷第
    22頁反面），710 地號西、南側通路簡圖1 紙及照片3 張（
    見本院卷第164 、165 頁），原審92年4 月9 日勘驗筆錄、
    所附簡圖各1 紙、照片5 張（見本院卷第201 至205 頁）為
    證，然查：
    1.前開和解筆錄及執行筆錄雖分別有「甲○○同意......經
      由Ｅ部分土地（即分割後之709 地號土地）之南側通行至
      『其他產業道路』」，及「現場土地上（前述709 地號土
      地）尚有一條小路可供一人行走通行至『其他產業道路』
      」之記載，然該記載之描述重點係在於709 地號土地供通
      行位置及當時狀況，並非確認「有產業道路直接與709 地
      號土地相連接」之事實；準此，上述筆錄之記載均不足以
      支持被上訴人所為主張，則系爭土地於分割前是否通公路
      ，仍應依當時周圍土地之客觀狀況而論。
    2.被上訴人於分割共有物事件所提出之89年9 月18日陳報狀
      雖已有系爭土地可通公路之主張，然此係被上訴人單方之
      主張，並未經該事件被告甲○○所是認，且為本件上訴人
      乙○○所否認，實無以據為有利被上訴人主張之認定。且
      自該陳報狀所附照片4 張以觀，被上訴人所主張之「產業
      道路」實際上僅為覆有不規則砂石及雜草之空地，雖可看
      出其中一邊有水泥鋪設之邊緣，然該空地本身形狀呈不規
      則，且鄰接系爭土地之710 地號西側空地則長滿雜草，僅
      容一人勉強通行；核與原審92年4 月9 日勘驗筆錄認前述
      空地寬度僅約25公分，其上並種植香蕉之結論相仿，並有
      勘驗簡圖及照片（見原審(一)卷第201 、202 、204 頁）可
      憑；足見自系爭土地分割前至原審92年勘驗時，鄰接之71
      0 地號西側空地均僅有25公分左右之寬度，且分別長有雜
      草及香蕉，顯非可供農機通行之產業道路或道路。
    3.按民法第789 條第1 項所稱公路，雖不限於國道或省市路
      ○○○○道路，即凡可供公眾通行之道路均屬之；然於系
      爭土地分割前，南鄰之710 地號西側空地寬度僅約25公分
      ，顯然無法供被上訴人農機通行，已如前述；況且依卷內
      證據資料亦無從認定該空地有於土地總登記時，已登記為
      「道」地目、或因政府未經徵收即先行開闢為道路、或地
      主自行鋪路或願無償提供土地供公眾通行等可認有公用地
      役權存在之情形，則被上訴人主張系爭土地於分割前可通
      公路云云，自不足採。
    4.又被上訴人雖另提出710 地號西、南側空地照片3 張以實
      其說；且經本院依職權向高雄縣梓官鄉公所函查結果，亦
      認該空地兩側確實有水泥路緣存在，間隔約3 公尺，中間
      為土路等情，有該所梓鄉建字第0940004278號函及所附照
      片7 張（見本院卷第234 至237 頁）在卷足憑；然該照片
      分別為93年5 月7 日及94年3 月間所攝，並無從佐證89年
      間系爭土地分割時之通行狀況；且依照片內容所示，西、
      南側空地並非規則整齊之空地，其邊緣或為雜草叢生，或
      隱沒於土堆中，呈現不規則狀態，且路面亦雜生野草，加
      以該等空地均為私人所有土地，復無其他證據可認已有公
      用地役權存在，均如前述，實無從僅憑空地現狀照片及設
      有水泥路緣，遽認該空地已成為供公眾通行之道路。
  (三)按民法第789 條之規定為相鄰土地通行權之特別規定，應優
    先於同法第787 條所定一般鄰地通行權而適用；而民法第78
    9 條第1 項所規定：「因土地分割，致有不通公路之土地者
    ，不通公路土地所有人因至公路，僅得通行他分割人之所有
    地」，係就不通公路土地所有人與分割人間就土地分割結果
    ，有不通公路土地情形而為之規定；然該規定之適用，仍須
    以土地之不通公路係因土地分割所致者為限；倘土地分割前
    即已不通公路，自無適用之餘地。經查，本件系爭土地於分
    割前即已不通公路，已如前述，則被上訴人主張適用789 條
    之規定，係屬無據。
五、被上訴人就系爭土地可主張有通行權：
    按土地因與公路無適宜之聯絡，致不能為通常之使用者，土
    地所有人得通行周圍地以至公路，為民法第787 條第1 項前
    段所明定。經查，被上訴人所有土地四周為同地段708 、64
    9 、710 、709 等地號（自北側依順時鐘方向）私有土地所
    圍繞，且與南側東西向產業道路間，由北至南依序有同地段
    710 、711 、712 地號土地阻隔，有高雄縣岡山地政事務所
    岡所二字第0920004003號函所附地籍圖（見原審(一)卷第208
    、209 頁）1 紙可參；又該土地與系爭產業道路間，並無公
    有道路或可供公眾通行之道路得供農機通行，致無法為通常
    農作使用等情，則已如前述；從而，被上訴人自得請求通行
    周圍地以至公路。
六、被上訴人主張之通行方法為最適宜之方法：
    系爭土地已經南北向分割為709 、709 之1 至之4 等5 塊面
    積相同之農牧用地，有土地登記謄本5 份（見原審(一)卷第47
    至51頁、原審(二)卷第133 、134 頁）足憑，則以處於中間之
    709 之2 地號土地而言，以上訴人乙○○主張之方法（由西
    向東）或被上訴人主張之方法（由東向西）通行，分別需行
    經709 之3 、709 之4 ，及行經709 之1 、709 地號土地，
    損害情形均相同。然就相鄰之710 地號土地而言，其東側為
    寬僅約10公分，難以通行之田埂，此有原審92年4 月9 日勘
    驗筆錄、編號Ｄ之照片（見原審(一)卷第201 、204 頁）、本
    院93年5 月6 日勘驗筆錄、編號2 照片（見本院卷第91至93
    頁）各1 份可佐；若採乙○○主張方法，由西向東通行至70
    9 之4 地號土地，再往南接710 地號土地東側，下接711 、
    712 地號東側土地至系爭產業道路，則必須改變710 地號土
    地東側為田埂之現況，否則不足以供被上訴人農機通行之需
    要；反觀若採被上訴人主張方法，由東向西通行至709 地號
    土地，往南接710 地號西側，再轉接該地南側，次往南接
    711 、712 地號東側土地至系爭產業道路，則因710 地號土
    地西、南側現狀均為約3 公尺寬之空地，已如前述，自無改
    變土地現狀之需要；加以711 、712 地號東側土地部分，亦
    為3 公尺寬之空地，有本院92年4 月9 日勘驗筆錄及簡圖（
    見原審(一)卷第201 、202 頁）各1 份可稽，則若採被上訴人
    前開通行方法，亦毋須改變兩地現狀；況甲○○將分割取得
    之土地贈與其孫即上訴人乙○○之前，即與被上訴人於上開
    分割共有物訴訟中成立和解，同意被上訴人經由其取得土地
    之南側通行，以連接其他產業道路，亦有該和解筆錄一份（
    見89年度重訴字第371 號卷第106 頁）可憑；足見被上訴人
    主張之通行方法顯較乙○○主張之通行方法為適宜。
七、綜上所述，被上訴人土地既因不通公路，致無法為通常農耕
    使用，又經本院審酌其土地通行方法，認以被上訴人所主張
    者最適宜，則被上訴人基於民法第787 條之規定，請求上訴
    人乙○○應將709 地號土地南側留作通路供被上訴人通行，
    即屬有據；乙○○抗辯應採伊所提出之通行方法云云，顯不
    足採。原審參考農耕技術、習慣，並依鐵牛車兩輪間距為1.
    5 公尺，加上車輪與道路邊緣間之安全距離各0.5 公尺，而
    為乙○○應將709 地號土地南側如原審判決附圖一所示斜線
    部分，即寬2. 5公尺，面積總計43.41 平方公尺土地留作通
    路供被上訴人通行，並依職權宣告假執行，應屬適當。至於
    其適用法律條文雖有不當，然結論相同，而無違誤。上訴意
    旨指摘原判決不當，求予廢棄改判，為無理由，應予駁回。
八、台電公司上訴部分：
  (一)被上訴人庚○○○主張：伊所有之高雄縣梓官鄉○○段 709
    之1 地號土地上，有上訴人台電公司所設置，如附表編號 5
    之電錶1 個，而該電錶係屬無權占有前開土地等情，有土地
    登記謄本1 份（見原審(一)卷第49、50頁）為証，另經本院會
    同高雄縣岡山地政事務所人員到場履勘屬實，製有勘驗筆錄
    、簡圖、複丈成果圖（院卷第146 至155 頁）各1 份在卷可
    稽，並為台電公司所不爭，且表示同意拆除，自堪信為真實
    。是以，庚○○○依民法第767 條之規定，請求台電公司將
    電錶遷移，並將坐落土地交還，係屬有據。
  (二)按訴訟費用，由敗訴之當事人負擔；又被告對於原告關於訴
    訟標的之主張逕行認諾，並能證明其無庸起訴者，訴訟費用
    ，由原告負擔，民事訴訟法第78條、第80條分別定有明文。
    經查，本件上訴人台電公司於91年10月4 日原審言詞辯論時
    稱：須待判決後再行遷移電錶等語，顯然並未對被上訴人於
    原審之主張逕行認諾，堪認被上訴人之起訴亦非無必要，是
    以，本件並不符合前述應由原告即被上訴人負擔訴訟費用之
    情形；況且命當事人負擔訴訟費用，乃為法院依職權裁量之
    事項，非當事人得任意指摘。
  (三)從而，原審為上訴人台電公司敗訴，而應遷移電錶後交還70
    9 之1 地號土地之判決，並依職權酌定1/ 10 之訴訟費用應
    由敗訴之台電公司負擔，係符合前開法條之規定，而無違誤
    ；上訴意旨指摘原判決不當，求予廢棄改判，為無理由，應
    予駁回。
貳、被上訴人於本院所為訴之變更部分：
一、按訴之變更或追加，非經他造同意，不得為之，但請求之基
    礎事實同一者，不在此限，民事訴訟法第446 條第1 項、第
    255 條第1 項第2 款分別定有明文。本件如附表編號1 至4
    所示之物係被告甲○○所有，僅於75年間改以訴外人即原審
    被告丙○○名義申請電力供應以節省費用等情，業據被告、
    丙○○自認在卷；則原告庚○○○、辛○○○、戊○○主張
    本於同一基礎事實，經被告、丙○○同意，變更原審對丙○○之起訴，改以甲○○為被告，揆諸前揭法條自屬合法，核
    先敘明。
二、原告庚○○○、辛○○○、戊○○主張：如附表編號1 至 3
    所示之物，原係兩造之父許景鳳所有，其身故後由兩造與丁○○共同繼承，惟原告及丁○○均已拋棄所有，現為被告單
    獨所有；另附表編號4 所示之物，則為被告於66年間申請設
    置，亦為被告單獨所有；然上開物品分別無正當權源而位於
    原告所有如附表所示土地上，妨害原告所有權之行使；爰各
    別依民法第767 條之規定，聲明求為：被告應將如附表編號
    1 至4 所示之物遷移後，將坐落土地分別交還予如附表示之
    人之判決。
三、被告則以：如附表編號1 至4 所示之物，業經原告於89年度
    重訴字第371 號分割共有物事件審理中，同意被告繼續占用
    使用該物所在土地，並由原告及丁○○拋棄對編號1 至3 所
    示之物之所有權，且同意被告繼續占有；則被告基於原告之
    同意而占有該地，並非無權占有；從而，原告不得請求被告
    除去等語置辯，並聲明求為駁回原告之訴。
四、原告主張：如附表編號1 至4 所示之物，為被告單獨所有，
    分別坐落於原告所有，如附表所示土地上之事實，業據提出
    土地登記謄本3 份（見原審(一)卷第49至51頁、第133 頁）為
    証，且經本院會同高雄縣岡山地政事務所人員到場履勘屬實
    ，並製有勘驗筆錄、簡圖、複丈成果圖（院卷第146 至 155
    頁）各1 份在卷，復為被告所不爭，此部分自堪信為真實。
    惟被告則以前詞置辯，是本件爭點即為：被告抗辯係屬有權
    占有，是否有據？茲分述如下：
  (一)被告抗辯原告於89年度重訴字第371 號分割共有物事件中，
    已同意被告所有如附表編號1 至4 所示之物得繼續占有使用
    原告土地云云，而證人即被告之子許國璋亦證稱：我是該事
    件被告甲○○之訴訟代理人，和解當時我有在場；和解的內
    容是系爭土地上被告所有之地上物包括馬達、電錶等，均可
    繼續存在云云。然許國璋與被告為父子關係，其証言難免因
    與被告具有血親關係，而有所偏袒；況且經本院依職權調閱
    前開卷宗（含89年度岡調字第36號卷）結果，該事件係本件
    被上訴人起訴請求本件被告分割共同繼承之系爭土地，訴訟
    標的為共有物分割請求權，聲明為請求分割共有土地，並無
    其餘請求；又兩造於89年10月18日達成訴訟上和解，和解內
    容除針對前開訴訟標的外，並對通行權達成訴訟標的外之和
    解，然卻未提及附表編號1 至4 之占有問題，且同日之言詞
    辯論筆錄，亦無任何有關就占有為協商之記載；足見許國璋
    前開證言，並不足採信；而前開占有問題既非該事件之訴訟
    標的，亦未經當事人就此達成訴訟標的外之和解，則被告辯
    稱和解筆錄上記載「原告其餘請求拋棄」即代表原告已同意
    被告得繼續占有使用如附表所示土地，顯不足採。
  (二)另被告辯稱關於前揭爭議，原告已分別於原審91年4 月23日
    及92年10月16日書狀中自認已同意被告繼續占有使用原告土
    地云云；惟查，原告於前述二份書狀中係表明附表編號1 至
    3 所示之物，係兩造之父許景鳳所有，其身故後由兩造與丁○○共同繼承，惟原告及丁○○均已拋棄所有，現為被告單
    獨所有，又兩造間並無租賃、使用借貸等關係存在，被告係
    屬無權占有，應將上開物品遷移等情，上述2 份書狀中並未
    有何自認被告係屬有權占有、同意或曾同意被告所有物得繼
    續占有使用原告土地之記載，則被告執此而謂原告已有前揭
    同意，實有誤解。
  (三)從而，被告既無法舉證證明其占有原告土地，已經原告同意
    ，或有其他正當權源，則其占有自屬無權占有。
五、準此，被告既無正當權源，而其所有如附表編號1 至4 所示
    之物，仍分別占有如附表所示原告所有之土地，則原告依據
    民法第767 條所有物返還請求權之法律關係，訴請被告應將
    坐落如附表所示之土地上，如附表編號1 至4 所示之物（位
    置、面積如附圖二、三所示）遷移後，將土地分別交還予如
    附表所示所有權人即原告等人，為有理由，均應准許。
六、結論：本件上訴為無理由，又原告之訴為有理由，應依民事
    訴訟法第436 條之1 第3 項、第449 條第1 項、第85條第 1
    項、第78條，判決如主文。
中　　華　　民　　國　　94　　年　　5 　　月　　11　　日
                  民事第一庭  審判長法　    官  沈建興
                                    法　    官  林玉心
                                    法　    官　洪珮婷
上為正本，係照原本作成。
本判決不得上訴。
中　　華　　民　　國　　94　　年　　5 　　月　　11　　日
                                    法院書記官  鍾淑美
附表：
┌─┬────┬──┬──────┬────────┬────┐
│  │名   稱 │數量│　面　　積  │ 坐　落　土　地 │所有權人│
├─┼────┼──┼──────┼────────┼────┤
│1 │馬達及上│1 座│7.04平方公尺│高雄縣梓官鄉梓義│戊○○  │
│　│覆石綿瓦│    │附圖二Ｋ部分│段709之3地號    │        │
├─┼────┼──┼──────┼────────┼────┤
│2 │電力開關│1 座│0.08平方公尺│同上            │同上    │
│　│        │    │附圖二Ｊ部分│                │        │
├─┼────┼──┼──────┼────────┼────┤
│3 │馬達及其│1 座│9.61平方公尺│高雄縣梓官鄉梓義│辛○○○│
│　│上簡易工│    │附圖三Ｅ、Ｇ│段709之1及709之2│庚○○○│
│  │寮      │    │部分        │地號            │        │
├─┼────┼──┼──────┼────────┼────┤
│4 │電線桿  │1 支│0.03平方公尺│高雄縣梓官鄉梓義│庚○○○│
├─┼────┼──┤附圖三Ｄ部分│段709之1地號    │        │
│5 │其上電錶│1 個│            │                │        │
│　├────┴──┤            │                │        │
│  │（已提上訴）  │            │                │        │
└─┴───────┴──────┴────────┴────┘
